【裁判字號】    92,重訴,92
【裁判日期】    920624
【裁判案由】    塗銷抵押權登記
【裁判全文】
臺灣桃園地方法院民事判決  九十二年度重訴字第九二號
    原      告  乙○○
?
    原      告  丙○○
    原      告  丁○○
    共      同
    訴訟代理人  邱六郎律師
    被      告  甲○○      住.
    被      告  李勝樺原名李.
                            住.
                            .
右當事人間請求塗銷抵押權登記事件，本院判決如左：
    主      文
原告之訴駁回。
訴訟費用由原告負擔。
    事      實
甲、原告方面：
一、聲明：
（一）被告應協同將以被告李勝樺（即李德澄）為權利人，被告甲○○為債務人及義
      務人，在坐落桃園縣新屋鄉○○段第四一三地號、地目建、面積二千二百九十
      平方公尺、權利範圍六十分之二十之土地上，民國（下同）八十三年楊地字第
      ○二○○一六號收件，於八十三年十一月五日完成登記，最高限額新台幣（下
      同）八百萬元之抵押權，轉載於同前地段第四一三之二地號、面積六百七十八
      平方公尺，及同地段第四一三之三地號、面積二百五十五平方公尺之土地上。
（二）原告乙○○所有，同第一項所載同段第四一三地號、面積五百三十四平方公尺
      ，原告丙○○所有同段第四一三之四地號、面積四百零七平方公尺，原告丁○○所有同段第四一三之五地號、面積四百零七平方公尺之土地上之抵押權應予
      塗銷。
二、陳述：
（一）緣坐落桃園縣新屋鄉○○段第四一三地號土地（以下簡稱系爭土地），原係原
      告與被告甲○○四人分別共有，應有部分各為：原告乙○○十五分之四、原告
      丙○○二十分之四、原告丁○○二十分之四及被告甲○○六十分之二十。共有
      人即被告甲○○於八十三年十一月五日，將其於系爭土地應有部分六十分之二
      十所有權供被告李勝樺設定本金最高限額八百萬元之抵押權，嗣於九十一年十
      一月二十日，原告與被告甲○○就系爭土地辦理分割，分割後地號分別為同段
      第四一三、四一三之二、四一三之三、四一三之四及四一三之五地號，其中第
      四一三之三地號土地仍依原共有人應有部分比例維持共有，以供全體共有人作
      為道路使用，其餘各由被告甲○○取得同段第四一三之二地號土地、原告乙○○取得同段第四一三地號土地、原告丁○○取得同段第四一三之五地號土地、
      原告丙○○取得同段第四一三之四地號土地。被告甲○○前既僅以系爭土地應
      有部分六十分之二十所有權供被告李勝樺設定抵押權，於分割登記後，且已取
      得同段第四一三之二地號土地所有權全部，及同段第四一三之三地號土地應有
      部分六十分之二十，則其與被告李勝樺間抵押權效力自應轉而存在於被告甲○○分割後取得之上開土地上，方屬合理。然系爭土地於辦理分割登記時，地政
      機關竟將被告李勝樺之抵押權分別轉載於全體共有人分割後各自取得之土地上
      ，為此爰依民法所有權排除侵害及及權利瑕疵擔保之法律關係，訴請法院判決
      如訴之聲明。
（二）查分割前系爭土地面積為二千二百九十平方公尺，被告甲○○應有部分為六十
      分之二十，則其應有面積即為七百六十三點三平方公尺，系爭土地分割後，被
      告甲○○取得同段第四一三之二地號土地全部，面積六百七十八平方公尺，加
      上被告甲○○於同段第四一三之三地號土地尚有應有部分六十分之二十，合計
      被告甲○○於分割後，所有土地面積為七百六十三平方公尺，與分割前同，且
      其所取得土地靠近四十米道路，乃所有土地最精華地區，即使將抵押權移載至
      被告甲○○分割所得土地上，於被告李勝樺亦無妨礙，況被告李勝樺於簽訂系
      爭抵押權契約時，亦同意日後於系爭土地辦理分割時，將伊抵押權移至被告甲○○所取得之土地上，是於法於理，被告李勝樺原設定之抵押權，於系爭土地
      分割後，應轉載於被告甲○○分割後取得之土地上，於原告取得之土地無涉。
三、證據：提出調解不成立證明書影本、地籍圖謄本各一紙、土地登記申請書暨其附
    件影本一件、土地所有權狀影本四紙及土地登記謄本十五件等為證。
乙、被告甲○○方面：
一、聲明：同意原告之請求。
二、陳述：
（一）系爭抵押權於設定時本僅以被告甲○○於系爭土地應有部分六十分之二十所有
      權為設定，現系爭土地既已分割，則該抵押權即應轉載於被告甲○○分割後取
      得之土地上。
（二）被告甲○○雖設定最高限額八百萬元之抵押權予被告李勝樺，然被告李勝樺僅
      貸數十萬元予被告甲○○，至今該借款亦已還清，被告李勝樺對被告甲○○已
      無任何債權存在，惟因被告李勝樺現行蹤不明，始無法辦理塗銷抵銷權之登記
      。
丙、被告李勝樺方面：
    被告李勝樺未於言詞辯論期日到場，亦未提出任何書狀作聲明或陳述。
丁、本院依職權函內政部警政署查詢被告李勝樺之入出境資料及國外詳細住址、函請
    桃園縣警察局中壢分局派員查訪被告李勝樺有無居住在桃園縣中壢市過嶺里十一
    鄰過嶺六十四號之戶籍地址。
    理      由
一、被告李勝樺未於言詞辯論期日到場，核無民事訴訟法第三百八十六條所列各款情
    形，就被告李勝樺方面，爰依原告聲請，由其一造辯論而為判決。
二、本件原告起訴主張坐落桃園縣新屋鄉○○段第四一三地號土地，原為原告與被告
    甲○○四人分別共有，被告甲○○於八十三年十一月五日，將其於系爭土地應有
    部分六十分之二十所有權供被告李勝樺設定本金最高限額八百萬元之抵押權，嗣
    於九十一年十一月二十日，原告與被告甲○○就系爭土地辦理分割，則系爭抵押
    權效力自應轉存於被告甲○○分割後取得之土地上，詎地政機關將被告李勝樺之
    抵押權分別轉載於全體共有人分割後各自取得之土地上，為此爰依民法所有權排
    除侵害及及權利瑕疵擔保之法律關係，訴請法院判決如訴之聲明云云；被告甲○○則以系爭抵押權於設定時即僅以被告甲○○之應有部分為設定，故系爭土地分
    割後，該抵押權應轉載於被告甲○○分割後取得之土地上云云，而同意原告之請
    求；被告李勝樺文則未到場抗辯，亦未提出任何書面作陳述。
三、經查，原告主張坐落桃園縣新屋鄉○○段第四一三地號土地，原係原告與被告甲○○四人分別共有，應有部分各為：原告乙○○十五分之四、原告丙○○二十分
    之四、原告丁○○二十分之四及被告甲○○六十分之二十，被告甲○○於八十三
    年十一月五日，將其應有部分供被告李勝樺設定本金最高限額八百萬元抵押權，
    嗣原告與被告甲○○於九十一年十一月二十日就系爭土地辦理分割，分割後同段
    第四一三之三地號土地仍依原共有人應有部分比例維持共有，其餘同段第四一三
    之二地號土地由被告甲○○取得、同段第四一三地號土地由原告乙○○取得、同
    段第四一三之五地號土地由原告丁○○取得、同段第四一三之四地號土地由原告
    丙○○取得，惟被告李勝樺之抵押權則分別轉載於全體共有人分割後各自取得之
    上開土地上等情，業據其提出地籍圖謄本一紙、土地登記申請書暨其附件影本一
    件、土地所有權狀影本四紙及土地登記謄本十五件為證，經核無訛，並為被告甲○○所不爭執，堪信原告此部分主張為真實。
四、按抵押之不動產，如經分割，或讓與其一部，或擔保一債權之數不動產而以其一
    讓與他人者，其抵押權不因此而受有影響。又分別共有土地，部分共有人就應有
    部分設定抵押權者，於辦理共有物分割登記時，該抵押權按原應有部分轉載於分
    割後各宗土地之上。但經先徵得抵押權人同意者，該抵押權僅轉載於原設定人分
    割後取得之土地上。民法第八百六十八條、土地登記規則第一百零七條分別定有
    明文，此乃基於抵押權之不可分性，目的在保障抵押權人，避免抵押權人之權利
    遭受事後不可預期之分割、轉讓而受影響。查被告甲○○於系爭土地分割前，以
    其於系爭土地之應有部分設定抵押權予被告李勝樺，該抵押權乃抽象地存在於系
    爭土地各部分，僅被告李勝樺於行使抵押權時，能就系爭土地應有部分六十分之
    二十之範圍行使權利而已。又系爭抵押權既係在土地分割前即已設定登記完畢，
    則系爭土地縱使事後分割，揆諸前揭規定，除得抵押權人同意外，抵押權之效力
    不受影響，故被告李勝樺之抵押權按原應有部分轉載於分割後各宗土地上，於法
    並無違誤。
五、原告固另主張被告李勝樺曾於簽訂系爭抵押權契約時，同意系爭土地日後分割時
    ，其抵押權應移至被告甲○○所取得之土地上云云，惟查，就系爭抵押權設定情
    形，被告甲○○陳稱：「..... 我們當初除了土地登記申請書及抵押權設定契約
    書外，並無簽立其他文件。」、「（問：當初有提到將來土地分割之後抵押權要
    如何處理？）沒有提到，但是我們有說用我的應有部分設定抵押，不是用全部的
    土地設定抵押。」「（問：當初在與李勝樺設定抵押時，有無說在什麼情況下，
    他的抵押權要變更？）他有說如果我們要分割的話要給我們方便，他說他可以把
    資料給我們分割，詳細要什麼資料，我也不太清楚。」等語，可知被告甲○○與
    李勝樺於設定抵押權時，並未預慮及系爭土地分割後抵押權轉載事宜，亦未詳就
    系爭土地分割時，被告李勝樺應否配合將其抵押權登記轉載至被告甲○○分割後
    所取得之土地上等節為約定，參以系爭抵押權設定之土地登記申請書及抵押權設
    定契約書上亦無類此約定之記載，有該等書證存卷可按，雖被告甲○○嗣後翻異
    前詞，改稱於設定抵押權時，有約定於系爭土地分割時應塗銷云云，然此已與前
    述不符，此外，被告甲○○及原告又未能提出何證據證明被告李勝樺曾有同意於
    系爭土地分割時將其抵押權僅轉載於原設定人即被告甲○○分割後取得之土地上
    等情，則原告此部分主張，即不足採。
六、次按當事人於言詞辯論時為訴訟標的之捨棄或認諾者，應本於其捨棄或認諾為該
    當事人敗訴之判決。固為民事訴訟法第三百八十四條所明定。惟塗銷登記，目的
    在求被告為塗銷登記之意思表示，而抵押權登記者，原提供設定之抵押物所有人
    或義務人並無權塗銷，是無權為該意思表示之人所為認諾，既無以達訴訟之目的
    ，自亦不生認諾之效力。經查，本件原告以被告甲○○前僅以其於系爭土地之應
    有部分供被告李勝樺設定抵押權，而為被告應協同將系爭抵押權轉載於被告甲○○分割後取得之土地上及原告分割後取得之土地上之抵押權登記應予塗銷之請求
    ，固為被告甲○○所同意，然系爭土地上所設定之抵押權，其抵押權人為被告李
    勝樺，被告甲○○僅為抵押義務人，為兩造所不爭，則被告甲○○所為認諾即不
    生認諾之效力，本院自不得本於被告甲○○之認諾而為其敗訴之判決。至被告李
    勝樺部分，被告甲○○雖另稱於設定系爭最高限額八百萬元之抵押權予被告李勝
    樺後，被告李勝樺僅貸與數十萬元，且該借款業經清償，被告李勝樺對其已無債
    權存在云云，惟迄本件訴訟終結，原告或被告甲○○猶未就此舉證以實其說，原
    告復未能說明被告李勝樺有何法律上義務應為同意抵押權登記分割轉載之意思表
    示，則原告請求被告二人協同將抵押權人即被告李勝樺之抵押權轉載於被告甲○○分割後取得之土地上，並請求塗銷原告分割後取得之土地上之抵押權，自屬無
    據。
七、綜上所述，被告李勝樺之抵押權係設定於系爭土地分割前，於辦理分割登記時，
    依法即按原應有部分轉載於分割後各宗土地上，被告甲○○則為抵押義務人，無
    權塗銷抵押權之設定，原告又未能證明被告李勝樺曾有同意將其抵押權轉載於原
    設定人即被告甲○○分割後取得之土地之意思表示，或有何法律上義務為此意思
    表示，從而原告以民法所有權排除侵害及權利瑕疵擔保之法律關係，請求被告應
    協同將以被告李勝樺為權利人，被告甲○○為債務人及義務人，在坐落桃園縣新
    屋鄉○○段第四一三地號、地目建、面積二千二百九十平方公尺、權利範圍六十
    分之二十之土地上，八十三年以楊地字第○二○○一六號收件，於八十三年十一
    月五日完成登記，本金最高限額八百萬元之抵押權，轉載於同段第四一三之二及
    四一三之三地號土地上；及將原告乙○○所有同段第四一三地號、原告丙○○所
    有同段第四一三之四地號、原告丁○○所有同地段第四一三之五地號土地上之抵
    押權塗銷，為無理由，應予駁回。
八、據上論結，本件原告之訴為無理由，依民事訴訟法第七十八條、第八十五條第一
    項，判決如主文。
中      華      民      國    九十二    年      六      月    二十四    日
                                        臺灣桃園地方法院民事第二庭
~B法      官  管靜怡
右為正本係照原本作成
如對本判決上訴須於判決送達後廿日內向本院提出上訴狀
中      華      民      國    九十二    年      六      月    二十六    日
~B書  記  官  趙芳媞


司法院資訊處製作；財團法人民間司法改革基金會備份。
